【裁判字號】    96,重上,157
【裁判日期】    971126
【裁判案由】    損害賠償等
【裁判全文】
臺灣高等法院臺中分院民事判決         96年度重上字第157號
上訴人        辰○○
              癸○○
              寅○○
              卯○○
              丑○○
被上訴人      宇○○
              亥○○
              乙○○
              丁○○
              天○○
              子○○
              巳○○
              戌○○
              地○○
              甲○○
              酉○○（即袁以乾之承受訴訟人）
              午○○（即袁以乾之承受訴訟人）
              未○○（即袁以乾之承受訴訟人）
              申○○（即袁以乾之承受訴訟人）
上14人共同
訴訟代理人    洪武明律師
被上訴人      丙○○
              辛○○
              己○○
              庚○○
              戊○○
兼上5人共同
訴訟代理人    壬○○
上列當事人間請求損害賠償事件，上訴人對於中華民國96年9月6
日臺灣台中地方法院95年度重訴字第 8號第一審判決提起上訴，
本院於97年11月12日言詞辯論終結，判決如下：
    主  文
上訴駁回。
第二審訴訟費用由上訴人負擔。
    事實及理由
甲、程序方面：
一、本件上訴人丑○○、癸○○、寅○○、卯○○等 4人（以下
    簡稱上訴人丑○○等 4人）均經合法通知，未於言詞辯論期
    日到場，核無民事訴訟法第 386條所列各款情形，爰依被上
    訴人之聲請，由其一造辯論而為判決。
二、上訴人在原審係依侵權行為損害賠償請求權、不當得利返還
    請求權，請求被上訴人連帶給付新台幣（下同）17,955,259
    元本息，嗣於97年 4月22日提出之民事上訴理由一狀中載明
    ：「．．．由於合夥清算，因各該合夥財產情形不同，清算
    程序完結，其態樣不相同，惟可確定的是，合夥須處理至分
    配賸餘財產者，於賸餘財產分配完畢時，清算程序完結，而
    非清算程序完結後，才開始為賸餘財產分配。觀之上開臺灣
    臺中地方法院93年度重訴字第 311號給付補償費事件中，被
    上訴人丙○○等六人分別給付被上訴人宇○○等人2047萬5,
    214 元不等之金額，成立訴訟上和解．即表示以被上訴人丙
    ○○等六人之補償費請求權分配於被上訴人宇○○等人，已
    實際完竣賸餘財產分配之程序，至於被上訴人宇○○等人是
    否為各合夥人？分配系爭補償費之賸餘財產是否依各合夥人
    應受分配利益之成數，則與賸餘財產分配程序實際完竣無關
    。是原審法院以系爭合夥事業清算完結前，系爭補償費仍為
    合夥財產，應屬系爭合夥財產全體合夥人所公同共有之見解
    ，不無商榷餘地」等語（見本院卷第138、139頁），為上訴
    人對於本件是否應於清算完結後始為分配所為之事實上陳述
    ，核屬民事訴訟法第 256條第款項不變更訴訟標的，而補充
    事實上之陳述，非屬追加之訴，被上訴人雖在本院表示不同
    意上訴人追加依賸餘財產分配請求權請求，惟揆諸上開說明
    ，此部分自無庸徵得被上訴人同意，合先明。
乙、實體方面：
壹、聲明部分：
一、上訴人方面：(一)原判決廢棄。(二)被上訴人應連帶給付上訴人
    17,955,259元，及自變更聲明書狀送達之翌日起至清償日止
    ，按年息百分之五計算利息。(三)上訴人願供擔保，請准宣告
    假執行。
二、被上訴人方面：(一)駁回上訴。(二)如為不利於被上訴人之判決
    ，願供擔保，請准宣告免為假執行。
貳、陳述及理由部分：
一、上訴人主張：
(一)、上訴人等之被繼承人周裕曾於民國63年7月1日與訴外人杜賢
    託（即被上訴人丙○○等 6人之被繼承人，於82年12月10日
    逝世）、高凌漢（已歿）、吳永昌（已歿）、袁以乾（即被
    上訴人酉○○、午○○、未○○及申○○之被繼承人）及被
    上訴人巳○○等人互約出資成立「私立中興汽車駕駛短期職
    業補習班」之合夥事業（下稱系爭合夥事業）。被上訴人宇
    ○○、亥○○、乙○○、丁○○、天○○、子○○、戌○○
    、地○○及甲○○於其後陸續繼受取得系爭合夥事業之股份
    而成為合夥人，周裕之持股比例為 5.29%，加上乾股比例亦
    為 5.29%，合計持股比例為10.58%。系爭合夥事業全體合夥
    人於79年 3月27日訂立信託契約，將該合夥事業所有之土地
    登記予杜賢託之名下，被上訴人丙○○等 6人在杜賢託逝世
    後，未經系爭合夥事業全體合夥人同意，在87年11月 6日與
    被上訴人宇○○、亥○○、乙○○、丁○○、天○○、子○
    ○、戌○○在臺中縣太平市公所調解委員會成立如該調解委
    員會87年民調字第 288號調解書所示之調解，約定被上訴人
    丙○○等 6人將原本登記於杜賢託名下之坐落臺中市○○市
    ○○段233之1、233之104、233之2、233之105、233之107、
    251、251之11、251之1、251之10、251之12、251之2、250
    等地號土地，及臺中縣太平市○○段 401地號土地所有權，
    移轉登記予被上訴人宇○○、亥○○2人應有部份各10000分
    之2550，被上訴人乙○○、丁○○2人應有部分各10000分之
    1088，被上訴人天○○、子○○2人應有部分各10000分之97
    2；另將臺中縣太平市○○段250之 1地號土地及太平市○○
    段404、405等地號土地及上開土地上建號334、335號建物移
    轉登記予被上訴人戌○○所有，該調解書並經原審准予核定
    。惟上開土地經臺中縣政府於92年11月13日公告辦理區段徵
    收，臺中縣政府與經濟部水利署第三河川局分別通知被上訴
    人丙○○、壬○○、辛○○、戊○○、己○○、庚○○領取
    土地補償費166,770,990元及其上建物徵收補償費2,938,457
    元，合計 169,709,447元（下稱系爭補償費）。然被上訴人
    丙○○等 6人因與訴外人唐福貴等人間尚有債權債務糾紛，
    該等訴外人因而聲請本院就系爭補償費強制執行，經原審就
    系爭補償費核發扣押命令，命臺中縣政府與經濟部水利署第
    三河川局將系爭補償費解繳原審法院。嗣袁以乾與被上訴人
    巳○○、宇○○、亥○○、乙○○、丁○○、天○○、子○
    ○、戌○○、地○○及甲○○等11人另向本院起訴請求被上
    訴人丙○○等6人返還系爭補償費，經本院分為93 年度重訴
    字第 311號事件受理後，雙方成立訴訟上和解，被上訴人丙
    ○○等 6人同意將系爭補償費給付予袁以乾與被上訴人巳○
    ○、宇○○、亥○○、乙○○、丁○○、天○○、子○○、
    戌○○、地○○及甲○○等11人，而未將上訴人等因繼承取
    得系爭合夥事業持股10.58%所應分得之17,955,259元補償費
    （計算式：169,709,447×10.58%＝17,955,259.4926，元以
    下四捨五入）予以保留。系爭合夥事業既未經清算，各合夥
    人自不得請求分析合夥財產，袁以乾與被上訴人宇○○、巳
    ○○、亥○○、乙○○、丁○○、天○○、子○○、戌○○
    、地○○及甲○○等11人未經全體合夥人同意，排除上訴人
    等繼承取得之系爭合夥事業權利，輾轉取得屬於合夥事業財
    產之系爭補償費，自係故意不法侵害上訴人之權利，亦係無
    法律上之原因而受利益，致上訴人受有損害，為此依據民法
    第184條第1項、第185條第 1項前段及第179條前段規定，提
    起本件訴訟，請求被上訴人等將上訴人應分得之上述補償費
    返還原告，以賠償上訴人所受損害暨返還不當得利，並聲明
    ：被上訴人應連帶給付上訴人17,955,259元，及自上訴人於
    96年 8月22日所具變更暨準備書狀送達被上訴人之翌日起至
    清償日止，按週年利率5%計算之利息；願供擔保，請准宣告
    假執行。
(二)、在本院補充陳述：
  1.按合夥之清算乃合夥解散，了結合夥法律關係，以消滅合夥
    之程序也。其清算人應執行之清算事務，不外為了結現務
    ；收取債權；清償債務；返還出資；分配賸餘財產
    等項。經查，原審法院認上訴人辰○○仍為「私立中興汽車
    駕駛短期職業補習班」之合夥事業的合夥人，並依被上訴人
    主張: 「中興駕訓班因大里溪整治計劃，自民國89年停業，
    經92年7月6日股東大會決議選任亥○○、戌○○、曾誘雲、
    、袁以乾等五人為清算人，故自決議之日起合夥事務由清算
    人共同處理等語，且依所提出《92年股東大會會議紀錄》，
    系爭合夥事業因教練場地提供政府為開闢河道使用，又無適
    當用地可供搬遷，其目的事業不能完成而解散，並選任亥○
    ○、戌○○、曾誘雲、乙○○、袁以乾等五人為清算人，開
    始清算程序之進行。倘如原審法院所認定系爭合夥事業清算
    尚未完結，不得請求賠償損害及返還不當得利，何以被上訴
    人宇○○等人，係以合夥人個人地位，於93年起訴請求被上
    訴人丙○○等六人返還系爭臺中縣政府及經濟部水利署局所
    核發之補償費，並在臺灣臺中地方法院（下稱臺中地院）93
    年度重訴字第 311號給付補償費事件中，成立訴訟上和解，
    由被上訴人丙○○等六人分別給付被上訴人宇○○等人20,4
    75,214元不等之金額，而非由92年股東大會會議選任之清算
    人亥○○等五人代表系爭合夥事業起訴請求被上訴人丙○○
    等六人返還系爭補償費於系爭合夥事業？又系爭合夥事業以
    輔助宇○○等人參加於該給付補償費事件中，倘非系爭合夥
    事業曾於92年股東大會會議後，對於系爭合夥事業之主要信
    託於杜賢託名下，之後由被上訴人丙○○等六人繼承土地之
    財產，曾有合夥人得為分配該主要信託財為區段徵收之系爭
    償費之決議或清算執行存在。否則，被上訴人宇○○等人主
    張渠等為系爭合夥事業之合夥人，依《92年股東大會會議紀
    錄》之說明四及擬議意見三，選任亥○○等五人對於信託於
    杜賢託名下之財產，僅由「選任清算人積極處理之」，或應
    如何取登記和分配，擬由「清算人討論並作成決定」，並無
    合夥人應如何分配系爭補償費之決議存在，依法應由清算人
    代表系爭合夥事業訴請返還系爭補償費，再由各合夥人以清
    算人為被告而起訴請求返還財產 (包括出資及賸餘財產之請
    求返還 )，豈有可能由各合夥人逕向被上訴人丙○○等六人
    訴請返還系爭補償費？
  2.蓋合夥財產，應由各夥人分割，使清算終結，至其分割方法
    ，應依分割共有物之規定，該清算程序何時完結？其終結之
    程序如何? 法無明文。解釋上應認為，清算程序之完結，應
    以事務實際均已處理完竣為終結，合夥關係亦於斯時正式完
    全消滅，其間無須履行一定程序，亦無須向法院為申報，更
    不須提經合夥人或其他合夥人全體同意而完結清算程序。由
    於合夥清算，因各該合夥財產情形不同，清算程序完結，其
    態樣亦不相同，惟可確定的是，合夥需處理至賸餘財產分配
    完畢時，清算程序方屬完結，而非清算程序完結後才開始為
    賸餘財產分配。觀之上開台中地院93年度重訴字第 311號給
    付補償費事件中，被上訴人丙○○等六人分別給付被上訴人
    宇○○等人2047萬 5,214元不等之金額，成立訴訟上和解，
    即表示以被上訴人丙○○等六人之補償費請求權分配於被上
    訴人宇○○等人，業已實際完竣賸餘財產分配之程序，至於
    被上訴人等人是否為合夥人? 分配系爭補償費之賸餘財產是
    否依各夥人應受分配利益之成數，則與賸餘財產分配程序實
    際完竣無關。是原審法院以系爭合夥事業清算完結前，系爭
    補償費仍為合夥財產，應屬系爭合夥財產全體合夥人所公同
    共有之見解，不無商榷餘地。
二、被上訴人則以：
(一)、被上訴人宇○○等14人部分：上訴人等之被繼承人周裕於逝
    世前，其股權即隱名於袁以乾（即被上訴人酉○○、午○○
    、未○○、申○○之被繼承人）名下，嗣上訴人等繼承周裕
    就系爭合夥事業之股份後，上訴人辰○○已於88年7月2日出
    具退股書，自動要求退股，至於另 4名上訴人之股份則仍隱
    名於袁以乾名下，故上訴人等並非系爭合夥事業之合夥人，
    自不得要求分配系爭合夥事業之財產。再者，上述不動產係
    經系爭合夥事業之原代表人即訴外人高凌漢與杜賢託於87年
     3月15日簽訂信託契約後，信託登記在杜賢託名下，自已成
    立生效；至於被上訴人丙○○等 6人以杜賢託之繼承人身分
    ，於87年11月 6日與被上訴人宇○○、亥○○、乙○○、丁
    ○○、天○○、子○○、戌○○成立之臺中縣太平市調解委
    員會87年民調字第 288號調解，亦經臺中地院准予核定，該
    項調解內容，與其後被上訴人丙○○等 6人與袁以乾、被上
    訴人巳○○、宇○○、亥○○、乙○○、丁○○、天○○、
    子○○、戌○○、地○○及甲○○等11人日在本院93年度重
    訴字第 311號民事事件中達成之訴訟上和解，均與確定判決
    有同一效力，不容上訴人再為相反之主張，從而，上訴人提
    起本件訴訟，主張上述調解及訴訟上和解內容，係不法侵害
    上訴人之權利，應不生效力云云，自無可採等語。
(二)、被上訴人丙○○等 6人部分：系爭合夥事業原本由訴外人高
    凌漢獨資經營，當時渠等之被繼承人杜賢託原為隱名合夥人
    ，然已於73年10月 6日將其隱名合夥之出資權利讓與訴外人
    李美枝等人，是渠等並未因繼承而取得系爭合夥事業之權利
    ，自非該合夥事業之出名或隱名合夥人。又系爭合夥事業係
    由其代表人即被上訴人戌○○出面，與渠等成立本院93年度
    重訴字第 311號事件之訴訟上和解，故該和解內容對於系爭
    合夥事業之全體合夥人均發生效力，上訴人亦應受該和解內
    容拘束，不得再請求渠等給付系爭補償費；縱認該訴訟上和
    解對原告不生效力，在系爭合夥事業合法終止渠等繼受自杜
    賢託之上開不動產信託關係前，上開不動產之徵收補償費名
    義上仍屬渠等所有，上訴人必須在系爭合夥事業合法終止該
    項信託關係後，始可向渠等請求返還系爭補償費等語。
(三)、在本院補充陳述：
  1.上訴人辰○○等 5人就繼承周裕合夥事業出資60股，已遺產
    分割，依經公證之遺眷協議書與辰○○88年7月2日所立之退
    股書，均聲明全部60股，由五人平均繼承（參原審被證 3）
    ，足證每人為12股。原判決理由謂：「業經公證之遺眷協議
    書所載：原告辰○○就周裕之遺產，可分得其中2∕6比例計
    算，可分得20股------」等顯有錯誤。蓋遺眷協議書記載為
    平均繼承，並無辰○○可分得2∕6之記載。
  2.系爭合夥事業為合夥組織，共同設立人戌○○等10人及執行
    業務股東係按各集團投資比例，各自推選產生。共同設立人
    及執行業務股東戌○○、地○○、乙○○、天○○、袁以乾
    ，有經公證之共同設立人名冊及各集團持股明細表可證系爭
    合夥事業因大里溪整治計劃，自民國89年10月起停業，經92
    年7月6日股東大會決議選任亥○○、戌○○、曾琇雲、乙○
    ○、袁以乾等五人為清算人，故自決議之日起，合夥事務由
    清算人共同處理，有92年股東大會會議記錄附於原審卷可證
    〈參原審卷被證六〉。92年12月24日系爭合夥事業第 3次清
    算人會議，公推戌○○為清算人代表，有會議記錄附於原審
    卷可證。故戌○○為系爭合夥事業清算期間對外之代表。高
    凌漢、戌○○為系爭合夥事業之代表人，戌○○為清算代表
    人，故87年 3月15日高凌漢與杜賢託簽訂之信託契約、87年
    11月 6日戌○○與丙○○、辛○○、庚○○、己○○、戊○
    ○、壬○○等6人調解成立之調解書、鈞院93年重訴字第311
    號和解筆錄均已合法生效，毋需經上訴人之同意。上開調解
    書與和解筆錄均與確定判決有同一效力，非上訴人所能否認
    。上訴人辰○○等 5人為小股東集團之成員，全體小股東已
    共推林金玉為代表人，林金玉去世後經全體小股東同意，由
    袁以乾繼任。袁以乾去世，現由申○○繼任。故上訴人等全
    體小股東之權利義務現由申○○代表行使之。如債務人杜賢
    託等設立之抵押權，原在袁以乾名下，有土地登記申請書附
    於原審卷可證。該抵押權設定日期為79年10月26日，迄今權
    利仍存在，並由申○○代表向台中地院民事執行處行使抵押
    權，對上訴人之權利毫無影響。綜上所述，被上訴人等均為
    系爭合夥事業各集團推選之代表，且目前全部補償費均在台
    中地院民事執行處待分配中。系爭合夥事業尚未清算完結，
    其財產〈含權利〉係全體合夥人公同共有。嗣後各集團推選
    之代表向法院領取執行案款後，將於清算完結後，按合夥人
    之比例分配給全體合夥人，故被上訴人等14人絕無任何侵權
    或不當得利行為。
  3.本件土地補償費 166,770,990元，因土地信託在杜賢託名下
    ，被其債權人查封拍賣中，直到92年全部土地被台中縣政府
    徵收，所有補償費都在杜賢託之繼承人名下，故合夥各集團
    之代表人宇○○、亥○○、乙○○、丁○○、天○○、子○
    ○、巳○○、袁以乾起訴請求杜賢託之繼承人給付補償費，
    於台灣台中地方法院93年度重訴字第 311號成立和解，和解
    成立內容：「被告願依序分別給付原告巳○○、袁以乾等人
    新台幣3,131,503元、新台幣3,131,503元」部分，即為原始
    小股東集團之全部補償費，上開補償費業經台灣台中地方法
    院民事執行處93年執字第 22787號強制執行計算書分配表，
    分配由原始小股東集團之代表申○○（袁以乾之繼承人）及
    巳○○取得，於近期內即可依各股東之比例分配，故上開土
    地補償費，上訴人無請求權。至於地上建物徵收補償費2,93
    8,457 元部分，已列入和解成立內容第項，並向法院聲請
    強制執行，同前項分配表，由清算人代表戌○○領取後再匯
    入合夥事業之帳戶，故為合夥財產。系爭合夥事業現仍在清
    算中，需俟清算完畢，清償合夥債務或劃出必須數額後，始
    能就賸餘財產返還各合夥人之出資及應受分配利益之成數（
    最高法院台上字第203號判例意旨參照），上開2,938,457元
    現為合夥財產，為全體合夥人之公同共有，上訴人無請求權
    。
  4.上訴人在原審主張土地補償費新台幣〈下同〉 166,770,990
    元，經台灣台中地方法院民事執行處93年執字第 22787號強
    制執行計算書分配表，分配由原始小股東集團之代表申○○
    〈袁以乾之繼承人〉及巳○○領取。該集團設立代表為袁以
    乾〈由申○○繼承〉、甲○○，清算人代表原為袁以乾〈由
    申○○繼承〉，土地補償費領取代表申○○、巳○○等三人
    於97年 5月26日按各股東股數之比例計算完成，有上開代表
    共同製作之通知、原始小股東土地補償費分配表、原始小股
    東集團執行處發放土地補償費分配表、原始小股東集團持股
    及比率表可證。依據上開計算之分配表，上訴人丑○○、癸
    ○○、寅○○等 4人，其股數為48股〈辰○○12股已出售〉
    ，可取得土地補償費424,354元，扣除匯費30元，餘額424,3
    24元，已於97年 5月27日匯入上訴人在合夥事業之代表人丑
    ○○帳戶，有匯出匯款回條聯可證。上訴人之父周裕死亡後
    簽訂經法院公證之遺眷協議書委請丑○○為善後事宜全權處
    理代表人，並向合夥事業聲明丑○○為全體繼承人之代表人
    ，故93年1月14日亦將向法院行使抵押權領取之案款246,723
    元，匯入丑○○帳戶，有匯款委託書證明聯可證〈證 3〉。
    本件土地補償費已匯入丑○○相同之帳戶，上訴人內部若對
    股數比例有爭議應自行協調解決與合夥事業無關，並此陳明
    。綜上，上訴人請求分配土地補償費部分，已分配完畢，上
    訴人之請求權已不存在。
三、經查，下列事實為兩造所不爭執，核與上訴人提出之系爭合
    夥事業股單、被上訴人宇○○等14人提出之本院85年度公字
    第 16944號公證書（包含經公證之系爭合夥事業共同設立人
    名冊與切結書，原審卷(一)第61-66頁）及被上訴人丙○○等6
    人提出之原審93年度重訴字第311號和解筆錄各1份（原審卷
    (一)第152-155 頁，以上均影本）相符，堪信為真實，並得採
    為判決基礎：
(一)、上訴人等均為周裕（已於80年9月12日逝世）之繼承人。
(二)、周裕曾於63年7月1日與訴外人杜賢託（即被上訴人丙○○等
    6 人之被繼承人）、高凌漢（已歿）、吳永昌（已歿）、袁
    以乾（即被上訴人酉○○、午○○、未○○及申○○之被繼
    承人）及被上訴人巳○○等人互約出資成立系爭合夥事業。
    被上訴人宇○○、亥○○、乙○○、丁○○、天○○、子○
    ○、戌○○、地○○及甲○○於其後陸續繼受取得系爭合夥
    事業之出資而成為合夥人。
(三)、被上訴人丙○○等 6人與被上訴人宇○○、亥○○、乙○○
    、丁○○、天○○、子○○、戌○○，於87年11月 6日在臺
    中縣太平市公所調解委員會成立調解，作成該調解委員會87
    年民調字第288號調解書，其內容為：被上訴人丙○○等6人
    願將原本登記於杜賢託名下之坐落臺中市○○市○○段 233
    之1、233之104、233之2、233之105、233之107、251、 251
    之11 、251之1、251之10、251之12、251之2、250等地號土
    地及太平欣欣段 401地號土地所有權，移轉登記予被上訴人
    宇○○、亥○○2人應有部份各10000分之2550，被上訴人乙
    ○○、丁○○2人應有部分各10000分之1088，被上訴人天○
    ○、子○○ 2人應有部分各10000分之972；另將臺中縣太平
    市○○段250之1地號土地及太平市○○段404、405等地號土
    地及上開土地上建號334、335號建物移轉登記予被上訴人戌
    ○○所有，該調解書並經臺中地院准予核定。
(四)、上開土地經臺中縣政府於92年11月13日公告辦理區段徵收，
    臺中縣政府與經濟部水利署第三河川局分別通知被上訴人丙
    ○○等6人領取土地補償費166,770,990元及其上建物徵收補
    償費2,938,457元，合計169,709,447元（即系爭補償費）。
(五)、被上訴人宇○○、亥○○、乙○○、丁○○、天○○、子○
    ○、戌○○嗣向臺中地院起訴請求被上訴人丙○○等 6人給
    付系爭補償費，經臺中地院以93年度重訴字第 311號民事事
    件受理後，雙方成立訴訟上和解。和解內容第 3項為：被上
    訴人丙○○等6人願給付被上訴人戌○○9,670,827元（包括
    臺中縣政府就臺中縣太平市○○段250之1、250之7、250之8
    、250之9地號等4筆土地核發之徵收補償款6,732,370元及經
    濟部水利署第三河川局就上述建號334、335號建物核發之建
    物補償費2,938,457元）。
(六)、被上訴人丙○○等6人目前已非系爭合夥事業之合夥人。
四、至上訴人主張：其等之被繼承人周裕就系爭合夥事業之持股
    比例合計10.58%，於周裕逝世後應由其等繼承。然被上訴人
    等未經系爭合夥事業全體合夥人之同意，先由部分合夥人即
    被上訴人宇○○、亥○○、乙○○、丁○○、天○○、子○
    ○與戌○○與被上訴人丙○○等 6人先成立上述調解，先將
    信託登記在被上訴人丙○○等 6人之被繼承人杜賢託名下、
    應屬系爭合夥事業財產之上開不動產，移轉登記於前述 7名
    被上訴人名下；嗣於上開不動產中之土地遭徵收後，再由袁
    以乾與被上訴人巳○○、宇○○、亥○○、乙○○、丁○○
    、天○○、子○○、戌○○、地○○及甲○○等部分合夥人
    與被告丙○○等 6人於上開訴訟程序中成立和解，朋分系爭
    補償費，而未將上訴人等依繼承取得系爭合夥事業之持股比
    例所應分得之補償費予以保留，自已不法侵害上訴人之權利
    ，亦係無法律上之原因而受利益等語，為被上訴人等所否認
    ，並以前詞抗辯，是本件爭點為：
(一)、上訴人等是否因繼承周裕於系爭合夥事業之出資，而成為系
    爭合夥事業之合夥人？若是：
  1.上訴人辰○○是否已退股？如是，其是否仍為系爭合夥事業
    之合夥人？
  2.上訴人丑○○等 4人所繼承之系爭合夥事業出資，是否隱名
    於被上訴人袁以乾名下？
(二)、上訴人等目前若仍為系爭合夥事業之出名合夥人，其等本於
    侵權行為及不當得利之法律關係，提起本件訴訟，請求被上
    訴人連帶給付系爭補償費中、相當於其等所繼承系爭合夥事
    業出資比例之金額，有無理由？經查：
  1.上訴人 5人之被繼承人周裕於生前因與杜賢託、高凌漢、吳
    永昌、袁以乾及被上訴人巳○○等人互約出資成立系爭合夥
    事業，而成為該合夥事業之合夥人，業如前述。被上訴人宇
    ○○等14人雖抗辯：周裕於死亡前，即將其於系爭合夥事業
    之持股轉讓，而隱名於袁以乾名下，則上訴人 5人所繼承者
    ，亦係周裕之隱名合夥人地位而已；上訴人辰○○雖自承系
    爭合夥事業曾於77年2月3日去函周裕，建議其退出系爭合夥
    事業之經營，成為隱名合夥人，然主張：周裕並未接受該項
    改為隱名合夥人之要約。按隱名合夥乃當事人約定一方對於
    他方所經營之事業出資，而分受其營業所生之利益及分擔其
    所生損失之契約，故隱名合夥人係為出名營業人而出資，出
    資後其權利即移屬於出名營業人，隱名合夥並無所謂合夥財
    產。是上訴人 5人若如上述14名被上訴人所辯，為系爭合夥
    事業之隱名合夥人，自不得以該合夥事業之合夥人身分提起
    本訴，請求給付因合夥財產遭侵害所生之損害賠償或不當得
    利，從而上訴人 5人為系爭合夥事業之隱名合夥人一事，為
    有利於被上訴人宇○○等14人之事實，依據民事訴訟法第27
    7 條前段「當事人主張有利於己之事實者，就其事實有舉證
    之責任」規定，應由該14名被上訴人負舉證責任。被上訴人
    宇○○等14人就此雖提出「中興駕駛班70年度股東大會紀錄
    」影本、公證書（含遺眷協議書）影本及中興駕訓班各集團
    持股明細表影本各 1份為證，惟遍觀上述股東大會紀錄內容
    ，並無隻字片語提及上訴人 5人之被繼承人周裕將其於系爭
    合夥事業之出資移屬袁以乾，而成為該合夥事業隱名合夥人
    之事；公證書則係針對上訴人5人於80年9月間共同訂立、內
    容略為：周裕逝世後遺留之財產由上訴人 5人共同繼承，負
    債、喪葬開銷及事務處理費用，則由上訴人丑○○等 4人平
    均分攤，並由上訴人丑○○全權代表處理等語之遺眷協議書
    加以公證，亦未敘及周裕之遺產中，關於系爭合夥事業之出
    資，是否已移屬袁以乾；又中興駕訓班各集團持股明細表乃
    被上訴人宇○○等14人單方面出具之私文書，其真實性為上
    訴人辰○○所否認，該14名被上訴人又無法舉證證明其真正
    ，自無證據力，故不得以其上記載：上訴人丑○○等 4人就
    系爭合夥事業之持股係歸屬袁以乾名下，由袁以乾代表執行
    事務，即認該14名被上訴人所辯上情為真。再者，觀諸上訴
    人辰○○所提出由系爭合夥事業寄予周裕、要約其改為隱名
    合夥之上述函文第2項記載（參原審卷(一)第206頁）：若周裕
    同意改為隱名合夥者，應於77年 2月20日前，將該函文後附
    之合夥出資讓渡契約書填妥，寄還該合夥事業，逾期該項要
    約即失效，然上訴人辰○○主張：周裕並未將該合夥出資讓
    渡契約書填寫後寄還系爭合夥事業一節，未為被上訴人宇○
    ○等14人所爭執，且該14名被上訴人亦未能舉證證明周裕曾
    就上述改為隱名合夥人之要約予以承諾，則依上述函文意旨
    ，系爭合夥事業對周裕所為該項改為隱名合夥人之要約，因
    周裕直至77年 2月20日仍未為承諾而失效。此外，被上訴人
    宇○○等14人復未提出其他證據，證明周裕於80年 9月12日
    逝世前，曾將其對系爭合夥事業之出資移歸該合夥事業另名
    合夥人袁以乾，而隱名於袁以乾名下，是就上開14名被上訴
    人抗辯周裕於逝世時已非系爭合夥事業之出名合夥人等有利
    於己之事實，其自應受不利之認定，而認為該抗辯不足採信
    。承上所述，周裕直至逝世時止，既仍為系爭合夥事業之具
    名合夥人，是上訴人 5人本於周裕繼承人之身分，自得繼受
    周裕於該合夥事業之出資，而成為該合夥事業之出名合夥人
    。
  2.上訴人 5人繼承周裕之遺產後已協議分割，上訴人辰○○曾
    將其所分得系爭合夥事業之部分出資轉讓，惟仍保留該合夥
    事業部分出資，故該名上訴人與上訴人丑○○等 4人目前均
    仍為系爭合夥事業之合夥人：
  (1)上訴人辰○○部分：
  上訴人 5人主張：其等繼承周裕之遺產後，業經協議分割一
    節，為被上訴人等所不爭執，堪信屬實。至被上訴人宇○○
    等14人抗辯：上訴人辰○○於繼承周裕就系爭合夥事業之出
    資後，於88年7月2日出具退股書，自動要求退股等語，則據
    其等提出書立日期為88年7月2日、內容為「立自願退股書人
    辰○○，今因病缺錢醫治，乃將繼承先父周裕生前持有私立
    中興汽車駕駛人訓練班（以下簡稱該班）股權中之壹拾貳股
    （全部陸拾股由五人平均繼承，附法院公證書影本及繼承人
    之代表丑○○來函為證），自動要求退股，承蒙該班以每股
    新台幣貳萬貳仟元承受收回股權，其價款合計新台幣貳拾陸
    萬肆仟元，當即交由本人收訖，嗣後該班之權利與義務，概
    與本人無涉，恐口無憑，特立此退股書為據」等文字，另於
    「立退股書人」欄有「辰○○」簽名之退股書影本 1份為證
    （原審卷(一)第68頁）。上訴人辰○○雖否認有退股情事，然
    由其於95年 5月23日所具民事準備二狀第一點(一)、(二)部分載
    稱：「辰○○久病纏身，88年間即罹患有糖尿病、多發性神
    經病變、高血脂症等，診斷證明書可稽。因手足兄弟俱在海
    外，單親家庭缺錢醫治，只好退而求其次，以出售股權方式
    換價治病。88年7月2日退股書全文均非辰○○所記述，而係
    中興駕訓班人員告知『不簽名即不可以領錢』，上訴人辰○
    ○僅得在其上簽名。是辰○○簽名，僅表示收得 264,000元
    ，並不表示承認先人周裕僅有60股」等語觀之，上訴人辰○
    ○對於該退股書末尾之「辰○○」 3字係由其親簽，及其確
    曾將繼承自周裕之系爭合夥事業出資中之12股讓售而得款26
    4,000 元等情，並不否認，至該名上訴人所稱系爭合夥事業
    人員曾以不在退股書上簽名即無法領取上述款項等語，迫使
    其簽署該退股書云云，並未經其舉證證明為真實；況且，縱
    系爭合夥事業人員確有以上述言語，脅迫上訴人辰○○為前
    述退股聲明之情事，然該名上訴人既未依民法第93條前段規
    定，於脅迫終止後 1年內，撤銷該項因受脅迫而為之退股意
    思表示，反依該退股書內容，將其自周裕遺產中分得之系爭
    合夥事業出資中12股轉讓，以換取金錢，顯見該退股書之內
    容並未違反其本意，對其自有拘束力。從而，上訴人辰○○
    因繼承而分得之系爭合夥事業出資12股，業經其依該退股書
    之約定轉讓他人，堪以認定。
  上訴人辰○○雖另主張：周裕遺留之系爭合夥事業持股為72
    股，則伊依上述退股書出讓之系爭合夥事業12股股權後，仍
    保有其他持股等語，惟為被上訴人所否認，並以上訴人 5人
    繼承自周裕之系爭合夥事業股權僅為60股等語抗辯，是上訴
    人辰○○就其主張周裕所遺留系爭合夥事業之持股超過60股
    之有利於己之事實，自應負舉證責任。惟查，本件上訴人辰
    ○○提出之系爭合夥事業於63年7月1日出具、由周裕執存之
    股單，僅足以證明周裕於系爭合夥事業製作該股單時之出資
    為100,000元，持股為100股，然本院審酌上訴人辰○○既已
    自承系爭合夥事業各合夥人之出資額於71年間曾經調整之事
    實，則於出資額調整後，各股東之股權自應隨同調整，堪認
    周裕所持有系爭合夥事業之股數，於其生前即有變動，已非
    如上述股單所載，自無從據上訴人辰○○提出之上開股單證
    明上訴人辰○○主張周裕生前所遺留系爭合夥事業之出資共
    計72股等情屬實。再查，原審雖依上訴人辰○○之聲請，向
    臺中縣政府調取系爭合夥事業申請設立呈報表，然其內並無
    任何關於系爭合夥事業各合夥人出資比例之記載，自不足以
    證明上訴人辰○○上述主張為真。此外，上訴人辰○○復未
    能提出其他證據，證明周裕於逝世前所持有系爭合夥事業之
    出資確已達72股，是其此部分主張，自難信為真正。本院審
    酌被上訴人在原審就：上訴人 5人共同繼承自周裕之系爭合
    夥事業出資為60股，則依被上訴人宇○○等14人所提出、且
    其等不爭執其真正之上述由上訴人 5人出具、業經公證之遺
    眷協議書所載之事實並不爭執（見原審卷(一)第71頁、卷(二)第
    10-20頁 ）一節，是上訴人辰○○就周裕之遺產，可分得其
    中2/6 之比例計算，上訴人辰○○應可分得周裕所遺留系爭
    合夥事業出資中之20股（計算式：60×2/6=20）。準此，依
    上述退股書內容所載，本件上訴人辰○○已將其繼承股份20
    股之其中12股出售，惟仍保有 8股系爭合夥事業之出資，是
    上訴人辰○○主張其為系爭合夥事業之合夥人，自堪採信。
    被上訴人抗辯上訴人辰○○已將其因繼承而分得之系爭合夥
    事業出資悉數轉讓他人，已非該合夥事業之合夥人等語，自
    無可採。
  (2)上訴人丑○○等4人部分：上訴人丑○○等4人因繼承而取得
    周裕對系爭合夥事業之出資，已如前述，另參酌上訴人丑○
    ○在周裕逝世後，曾參加系爭合夥事業於87年 2月22日召開
    之股東大會，復收受系爭合夥事業於92年7月 6日所召開第1
    次臨時合夥人會議之開會通知，及系爭合夥事業召開92年股
    東大會時，曾將訴外人張真洲轉讓股權予訴外人曾奉照一事
    列為議案，惟因包括上訴人丑○○在內之該合夥事業 3名股
    東未出席該次會議，故決議不討論該案等情，分別有上訴人
    提出之系爭合夥事業87年股東大會紀錄影本、中興汽車駕駛
    人訓練班92年度第1次臨時合夥人會議開會通知及授權書（
    委任書）影本各 1份為憑，另據被上訴人宇○○等14人提出
    之系爭合夥事業92年股東大會紀錄記載「八、臨時動議」第
    (二)項第3.點之決議：「因曾奉照非本班股東，因『股東丑○
    ○』、陶正綱、陳志昌三人未出席，不予討論」等語明確，
    顯見上訴人丑○○迄至92年間為止，仍為系爭合夥事業之出
    名合夥人，否則系爭合夥事業並無通知其出席合夥人會議之
    必要，更無可能因其未與會，即擱置關於該合夥事業其他合
    夥人轉讓出資議案之討論。且被上訴人等並未提出其他證據
    ，證明上訴人丑○○等 4人在繼承取得系爭合夥事業之出資
    後，曾將所分得之出資額轉讓他人而脫離該合夥事業或成為
    隱名合夥人，則該 4名上訴人自仍為系爭合夥事業之出名合
    夥人。
(三)、系爭合夥事業於解散後未清算完結，上訴人 5人主張被上訴
    人等私自分配系爭補償費，所生之侵權行為損害賠償請求權
    及不當得利返還請求權，仍屬合夥人公同共有，上訴人 5人
    不得依其等因繼承而分得之系爭合夥事業出資比例，請求被
    上訴人等賠償或返還：惟按各合夥人之出資及其他合夥財產
    ，為合夥人全體之公同共有，民法第668 條定有明文；又「
    合夥非解散後清算完結，其合夥之關係不能消滅」（最高法
    院亦著有18年上字第2536號判例參照）。上訴人 5人目前仍
    為系爭合夥事業之出名合夥人，固如前述。然系爭補償費既
    係因原本屬於系爭合夥事業財產之上開不動產被徵收，由臺
    中縣政府及經濟部水利署第三河川局所核發，則該補償費仍
    為合夥財產，屬於包括上訴人 5人與被上訴人宇○○等14人
    在內之系爭合夥事業全體合夥人所公同共有。又系爭合夥事
    業為配合大里溪整治計劃，自89年10月起，即提供其營業用
    場地給政府作為開河使用，已確定無法繼續營業等情，有被
    上訴人宇○○等14人提出系爭合夥事業92年股東大會紀錄可
    憑（參見該會議紀錄「七、提案討論與決議」案由一之記載
    ），則該合夥之目的事業顯已不能完成，自已該當於民法第
    692條第3款規定之解散事由。再查，系爭合夥事業尚未清算
    完結一事，為兩造所不爭，是本件縱上訴人 5人主張被上訴
    人私自分配系爭補償費一節不虛，然因之權利遭侵害及利益
    受有損害者亦屬系爭合夥事業，而非個別之合夥人，是由此
    衍生之侵權行為損害賠償請求權及不當得利返還請求權，均
    為系爭合夥事業之權利，係全體合夥人公同共有，在系爭合
    夥事業清算完結前，僅有系爭合夥事業得行使上開請求權，
    不得僅由上訴人5人以部分合夥人之身分，依其5人因繼承周
    裕而取得之該合夥事業出資比例額，以其餘合夥人為被告訴
    請就部分補償費負剩餘財產返還、侵權行為損害賠償或不當
    得利返還之責任。從而，上訴人5人本於民法第184條第 1項
    、第185條第 1項前段、第179條前段規定，提起本件訴訟，
    請求被上訴人等連帶給付系爭補償費中、相當於上訴人 5人
    就系爭合夥事業持有出資比例之金額17,955,259元，及自上
    訴人於96年 8月22日所具變更暨準備書狀送達被上訴人之翌
    日起至清償日止，按週年利率5%計算之法定遲延利息，以賠
    償損害與返還不當得利，為無理由，不應准許。原審因而駁
    回上訴人之訴，核無不合。上訴論旨指摘原判決不當，求予
    廢棄改判，為無理由，應予駁回。
五、本件事證已臻明確，兩造所為其他攻擊防禦方法及舉證，經
    審酌後，認核對本件之結論不生影響，不予一一論述，併予
    敘明。
據上論結，本件上訴為無理由，依民事訴訟法第449條第1項、第
78條，判決如主文。
中    華    民    國    97    年    11    月    26    日
                  民事第六庭    審判長法  官  袁再興
                                      法  官  盧江陽
                                      法  官  陳賢慧
以上正本係照原本作成。
如對本判決上訴，須於收受判決送達後二十日內向本院提出上訴
書狀，其未表明上訴理由者，應於提出上訴後二十日內向本院提
出上訴理由書（須按他造人數附具繕本）。
上訴時應提出委任律師為訴訟代理人之委任狀。具有民事訴訟法
第四百六十六條之一第一項但書或第二項之情形為訴訟代理人者
，另應附具律師及格證書及釋明委任人與受任人有該條項所定關
係之釋明文書影本。
                                      書記官  吳麗琴
中    華    民    國    97    年    11    月    27    日
                                                      Ａ


司法院資訊處製作；財團法人民間司法改革基金會備份。
